【裁判字號】    98,重訴,359
【裁判日期】    981021
【裁判案由】    侵權行為損害賠償
【裁判全文】
臺灣板橋地方法院民事判決             98年度重訴字第359號
原      告  戊○○
            乙○○
            丁○○
            丙○○
兼  共  同
法定代理人  甲○○
共      同
訴訟代理人  陳正旻律師
被      告  己○○
上列當事人間請求侵權行為損害賠償事件，原告提起附帶民事訴
訟（98年度交重附民字第8 號），經本院刑事庭移送前來，本院
於民國98年10月7 日言詞辯論終結，判決如下：
    主      文
被告應分別給付原告戊○○、乙○○、丁○○、丙○○、甲○○
新臺幣貳拾玖萬壹仟柒佰伍拾貳元、拾壹萬貳仟零元、拾
肆萬肆仟玖佰貳拾捌元、拾陸萬壹仟柒佰貳拾伍元及壹拾陸萬
肆仟陸佰陸拾肆元，及均自民國九十八年五月十日起至清償日止
，按週年利率百分之五計算之利息。
原告其餘之訴駁回。
訴訟費用由原告原告戊○○、乙○○、丁○○、丙○○各負擔百
分之二十，原告甲○○負擔百分之十，餘由被告負擔。
本判決第一項於原告戊○○、乙○○、丁○○、丙○○、甲○○
各以新臺幣玖萬捌仟元、壹拾萬伍仟元、壹拾壹萬伍仟元、壹拾
貳萬壹仟元、伍萬伍仟元供擔保後，得為各該部分假執行。但被
告如分別以新臺幣貳拾玖萬壹仟柒佰伍拾貳元、拾壹萬貳仟零
元、拾肆萬肆仟玖佰貳拾捌元、拾陸萬壹仟柒佰貳拾伍元
及壹拾陸萬肆仟陸佰陸拾肆元為原告戊○○、乙○○、丁○○、
丙○○、甲○○預供擔保，得免為各該部分假執行。
原告其餘假執行之聲請駁回。
    事實及理由
一、原告主張：
（一）緣被告於民國97年9月23日下午4時55分許，騎乘車號庚○○○
      辛○○ 號重型機車（下稱機車），沿臺北縣樹林市○○路往
      臺北縣新莊市方向直行，途經臺北縣樹林市○○路221 號
      前，本應注意車前狀況，並隨時採取必要之安全措施，且
      應注意行車速度，應依標誌或標線之規定，而依當時天候
      晴朗、日間自然光線、路面乾燥、道路無障礙物且鋪設柏
      油，並無不能注意之情事，惟被告竟欲超越同向外側車道
      被害人壬○○（即原告戊○○、乙○○、丁○○、丙○○
      〈下或合稱原告戊○○4 人）之母，原告甲○○之妻）騎
      乘之機器腳踏車，因超速及未注意車前狀況，自右後方追
      撞機器腳踏車後輪擋泥板左側，造成被害人車體傾斜，再
      以右前側車身撞擊機器腳踏車後輪中心桿左側，導致機器
      腳踏車遭追撞後，因受撞擊力道過大彈向左前方偏移，致
      機器腳踏車倒在內側與外側車道分道線，被害人頭部撞擊
      地面，經送醫急救後，仍因頭部外傷引發中樞神經衰竭不
      治死亡。被告過失致死犯行，業經本院刑事庭98年度交易
      字第199 號過失致死案件（下稱相關刑案一審）判處有期
      徒刑5 月，本件被告不服提起上訴，經臺灣高等法院98年
      度交上易字第193 號案件（下稱相關刑案二審）判決上訴
      駁回確定。
（二）原告戊○○4 人係被害人之子女，原告甲○○係被害人之
      配偶，依民法第184條第1項前段、第192條第1、2 項、第
      194 條規定，原告因被告上開侵權行為，得分別請求被告
      償如下之損害：
  １、殯葬費用：
      原告甲○○因被害人死亡，支出殯葬費用新臺幣（下同）
      57,900元（含購買納骨塔費用41,900元、納骨塔使用管理
      費用15,000元及治喪祭祀費用1,000 元）。
  ２、扶養費用：
      原告戊○○4 人均未成年，應依行政院主計處統計97年度
      平均每人民間消費支出總額331,642 元作為扶養費之計算
      標準，而其等扶養義務人均為原告甲○○及被害人2 人，
      即原告戊○○、乙○○、丁○○、丙○○各得請求被告賠
      償其等至成年為止之扶養費1,314,686元、1,486,420元、
      1,765,064元及1,907,728元。
  ３、精神慰撫金：
      原告戊○○4 人係被害人之子女，原告甲○○係被害人之
      配偶，均因被告不法侵害被害人死亡，精神上受有極大痛
      苦，即原告請求被告賠償精神慰撫金各2,000,000 元。
  ４、再者，本件因被害人死亡，受有強制汽車責任保險金1,50
      0,000 元，依強制汽車責任保險法（下稱強制險法）第11
      條第1、2項之規定，應由被害人之父即訴外人丑○○、母
      即訴外人寅○、配偶即原告甲○○、子女即原告戊○○4
      人合計7人平分，是原告各已取得214,286元，應自原告上
      開請求金額予以扣除。
（三）是原告聲明：被告應給付原告甲○○1,843,614 元、原告
      戊○○3,100,400元、原告乙○○3,272,134元、原告丁○○3,550,778元、原告丙○○3,693,442元，及均自起訴狀
      繕本送達之翌日起至清償日止，按週年利率5%計算之利息
      ，暨以供擔保為條件之假執行宣告。
二、被告則以：對於相關刑案一審所認定之事實並無意見，此可
    證明本件車禍係因被害人於人行道上騎乘機器腳踏車，突然
    橫向行駛至道路上，致被告煞閃不及所造成，是被害人與有
    過失，且應負較重之過失責任。對於原告請求部分除殯葬費
    用並無意見外，其餘請求金額過高，被告無力負擔等情為辯
    。並聲明：（一）原告之訴及假執行之聲請均駁回。（二）
    如受不利判決，願供擔保請准免為假執行。
三、原告戊○○4 人主張其等為被害人之子女，原告甲○○主張
    其係被害人之配偶，原告主張被告於上開時地因駕駛過失發
    生車禍，撞擊被害人以致死亡等情事，業據其提出戶籍謄本
    、發票、收據等件為證（附民卷第10至15頁），被告對於其
    於上開時地騎乘機車發生車禍致原告死亡之情事固不爭執，
    惟以：本件車禍係因被害人於人行道上騎乘機器腳踏車，突
    然橫向行駛至道路上，致被告煞閃不及所造成，是被害人與
    有過失，且應負較重之過失責任等情為辯。經查，被告於上
    開時地騎乘機車撞擊被害人騎乘之機器腳踏車，因而致被害
    人死亡等事實，業經證人癸○○、子○○於相關刑案警詢及
    偵查中證述甚明（相關刑案偵字卷第13、16至17、89至90頁
    ），並有道路交通調查事故現場圖、道路交通事故調查報告
    表（一）、（二）各1 件及道路交通事故現場照片18張附卷
    可稽。而被害人確因本件車禍經送醫急救後，仍於97年9 月
    25日因頭部外傷引起中樞神經衰竭而不治死亡等事實，亦有
    長庚紀念醫院於97年9月25日出具之診斷證明書1件在卷足參
    ，並據臺灣板橋地方法院檢察署檢察官督同法醫師相驗屬實
    ，且製有檢驗報告書、勘驗筆錄及相驗屍體證明書等件附於
    相關刑案相驗卷可稽。按行車速度，依速限標誌或標線之規
    定；又汽車（依道路交通安全規則第2條第1款、第3條第6款
    規定，機車係屬道路交通管理處罰條例及該條例第92條授權
    制定之道路交通安全規則所規定之「汽車」之一種）行駛時
    ，駕駛人應注意車前狀況，並隨時採取必要之安全措施。道
    路交通安全規則第93條第1項前段、第94條第3項分別定有明
    文。被告騎乘機車本應注意及此，且本件侵權行為時為白天
    ，天候晴，日間自然光線，該路段係乾燥、無缺陷、無障礙
    物且鋪設柏油路面之市區道路，視距良好，規定行車速限為
    時速50公里等情狀，已有上開道路交通事故調查報告表（一
    ）、（二）為憑，即無不能注意之情事，被告應注意能注意
    而不注意上開規定，竟未注意車前狀況，而以時速60公里之
    速度超速行駛，以致肇事，其行為自有過失，且與被害人死
    亡之發生有相當因果關係。惟按機器腳踏車行駛之車道，應
    依標誌或標線之規定行駛；無標誌或標線者，變換車道時，
    應讓直行車先行，並注意安全距離，道路交通安全規則第99
    條第1項第3款亦規定甚明。本件被害人於上開時地騎乘電動
    腳踏車之天候、光線、視距、路面狀況．．．等客觀狀況與
    被告相同，無不能注意之情事，亦疏未注意，貿然變換車道
    未讓直行車先行一節，已據證人癸○○、子○○於相關刑案
    警詢及偵查中證述甚明（相關刑案偵字卷第13、16至17、89
    至90頁），並有前揭現場圖、現場照片所示之撞擊地點及車
    損情形可參，足認被害人於前揭時地係變換車道未讓直行車
    先行，對於本件車禍發生亦不無過咎之處，是被告以被害人
    於本件侵權行為與有過失，進而抗辯本件侵權行為非應由被
    告負完全過失責任等情，並非全無依據，被害人實與有過失
    ，是本院綜觀上開情節，應認原告與被害人之上開過失同為
    肇事原因，各應負50% 之過失責任。而相關刑案一、二審、
    臺灣省臺北區車輛行車事故鑑定委員會（下稱區鑑會）鑑定
    、臺灣省車輛行車事故覆議鑑定委員會（下稱省覆議會）覆
    議結果所為之認定均適與本院相同，有相關刑案一審、二審
    判決、區鑑會鑑定意見書及省覆議會覆議結果附於相關刑案
    卷可參，是本院斟酌上情，自堪認原告據上開相關刑案歷審
    判決主張關於被告之侵權行為事實為真實。
四、按因故意或過失，不法侵害他人之權利者，負損害賠償責任
    。不法侵害他人致死者，對於支出醫療及增加生活上需要之
    費用或殯葬費之人，亦應負損害賠償責任。被害人對於第三
    人負有法定扶養義務者，加害人對於該第三人亦應負損害賠
    償責任。不法侵害他人致死者，被害人之父、母、子、女及
    配偶，雖非財產上之損害，亦得請求賠償相當之金額。民法
    第184條第1項前段、第192條第1、2項、第194條分別定有明
    文。被告於上開時地騎乘機車不慎肇事致被害人死亡，而原
    告分別為被害人之配偶及子女故原告請求被告賠償損害，於
    法洵無不合，惟所請求之金額應否准許，茲分述如後：
（一）殯葬費用：
      原告甲○○主張其因被害人死亡，支出殯葬費用57,900元
      （含購買納骨塔費用41,900元、納骨塔使用管理費用15,0
      00元及治喪祭祀費用1,000元），業據其提出發票2件、收
      據1 件為證（附民卷第14至15頁），為被告所不爭執，而
      此部分費用應屬必要且合理，自應予以准許。
（二）扶養費用：
      原告戊○○4 人主張其等均未成年，應依行政院主計處統
      計97年度平均每人民間消費支出總額331,642 元作為扶養
      費之計算標準，而其等扶養義務人為被害人及原告甲○○
      2 人，即原告戊○○、乙○○、丁○○、丙○○各得請求
      被告賠償其等至成年為止之扶養費1,314,686元、1,486,4
      20元、1,765,064元及1,907,728元等情，業據其等提出戶
      籍謄本為證（附民卷第12至13頁），被告固就原告戊○○
      4 人係被害人之未成年子女不為爭執，惟以：其等此部分
      請求金額過高，其無力負擔等語為辯。經查，原告戊○○
      4 人，而被害人係其等之母，對其等負法定扶養義務，是
      原告戊○○4人依民法第194條規定為扶養費之請求，洵屬
      有據。至於原告戊○○4 人固主張應依行政院主計處統計
      97年度平均每人民間消費支出總額331,642 元為扶養費之
      計算標準，惟查，被害人於97年度僅有股利收入22,340元
      ，而其等4 人之父即原告甲○○97年度扣除相關保險金之
      其他收入合計6,405,424 元後，其因薪資、利息、股利、
      租賃所得為379,851 元，如依97年度平均每人民間消費支
      出總額331,642元計算扶養費，則原告戊○○4人每年將支
      出1,326,568元，非但遠遠超過其等法定扶養人（父母2人
      ）年度收受達約3 倍，且以其等均係未成年人，依97年度
      平均每人民間消費支出總額為標準顯係過高，不能謂為合
      理，是本件宜以綜合所得稅扶養親屬免稅額每年77,000元
      計算扶養費，且此部分之請求，宜一律由被害人死亡之日
      （即97年9月25日）起分別計算至原告戊○○4人均年滿20
      歲為止。是以原告戊○○4人得請求之扶養費用如下：
  １、原告戊○○部分：
      查原告戊○○為87年7月5日生，被害人死亡時距其成年尚
      有9年9月10日約9.75年（其主張依9年9月計算），扶養義
      務人有二人（即其父母），依扶養親屬免稅額每年77,000
      元計算，其請求之扶養費應為312,076 元（即依年別5%複
      式霍夫曼計算法〈第一年不扣除中間利息〉，其計算式為
      ：[77,000*7.00000000〈此為應受扶養9 年之霍夫曼係數
      〉+77,000*0.75*（8.00000000-0.00000000）]除以2〈受
      扶養人數〉=312,076〈元以下四捨五入，下同〉）。
  ２、原告乙○○部分：
      查原告乙○○為89年2月5日生，被害人死亡時距其成年尚
      有11年4月10日約11.33年（其主張11年4 月計算），扶養
      義務人有二人，依扶養親屬免稅額每年77,000元計算，其
      等請求之扶養費應為352,577 元（年別5%複式霍夫曼計算
      法〈第一年不扣除中間利息〉，其計算式為：[77,000*8.
      00000000〈此為應受扶養11年之霍夫曼係數〉+77000*0.3
      3*（9.00000000-0.00000000）]除以2〈受扶養人數〉=35
      2,577）。
  ３、原告丁○○部分：
      查原告丁○○為91年10月31日生，被害人死亡時距其成年
      尚有14年1月6日約14.08年（其主張依14年1月計算），扶
      養義務人有二人，依扶養親屬免稅額每年77,000元計算，
      其等請求之扶養費應為418,427元（年別5% 複式霍夫曼計
      算法〈第一年不扣除中間利息〉，其計算式為：[77,000*
      10.00000000〈此為應受扶養14年之霍夫曼係數〉+77,000
      *0.08*（11.00000000-00.00000000）]除以2 〈受扶養人
      數〉=418,427）。
  ４、原告丙○○部分：
      查原告丙○○為93年4 月29日生，被害人死亡時距其成年
      尚有15年7月4日約15.58年（其主張依15年7月計算），扶
      養義務人有二人，依扶養親屬免稅額每年77,000元計算，
      其等請求之扶養費應為452,022 元（年別5%複式霍夫曼計
      算法〈第一年不扣除中間利息〉，其計算式為：[77,000*
      11.00000000〈此為應受扶養15年之霍夫曼係數〉+77,000
      * 0.58*（11.00000000-00.00000000）]除以2〈受扶養人
      數〉=452,022）。
（三）精神慰撫金
      原告主張被害人係原告甲○○之妻，夫妻感情良好，惟突
      遭逢此一劇變，使其無法再與被害人再續夫妻情緣，且被
      害人本與原告甲○○可以共同負擔家中經濟重擔，被害人
      死亡後，原告尚需扶養與被害人所生之未成年子女即原告
      戊○○4 人至其成年，對其家中經濟重擔就顯得更為沉重
      ；而被害人係原告戊○○4人之母，其等4人均未成年，最
      大10歲，最小4 歲，正值需要母愛之際，惟因被告之過失
      行為造成其等失去母愛，又因家庭破碎造成日後易受同儕
      異樣眼光對待，尤以原告戊○○、乙○○、丁○○3 人均
      為女性，將來青春期時，又無法得到被害人以母親身分從
      旁輔導，精神上均極為痛苦，為此請求被告應給付原告每
      人各2,000,000 元之精神慰撫金等語。經查，被害人因本
      件侵權行為以致死亡，而原告分係被害人之配偶及子女，
      尤以原告戊○○4 人均未成年，其等身體及精神上自受有
      相當之痛苦，故原告請求賠償慰撫金，固非無據。惟關於
      請求之金額，本院審酌原告戊○○、乙○○、丁○○、丙○○、甲○○於本件侵權行為時分別為10歲、8歲、5歲及
      4歲，目前分別就讀國小6、4、1年級及幼稚園大班，均甚
      年幼；原告甲○○於本件侵權行為時44歲，臺北縣巳○○
      私立辰○高級中學美工科畢業，97年度薪資、利息、股利
      、租賃所得為379,851元，另有相關保險金合計6,405,424
      元，於臺北縣樹林市境內有房地，臺北縣貢寮鄉境內有田
      賦數筆，另有汽車1輛及投資1筆，財產總額約近300,000
      元；被告於本件侵權行為時21歲，桃園縣私立卯○高級中
      學附設高級中學進修學校汽車修護科畢業，任職於訴外人
      聯騰工業股份有限公司，97年度薪資所得約近300,000 元
      等情事，以及兩造之身分、社會地位、智識水準，及兩造
      其他實際狀況等一切情狀，認原告請求賠償精神慰撫金各
      2,000,000元，尚屬過高，均應核減為700,000元，方屬公
      允，逾此部分之請求則不應准許。
    綜合上述，原告戊○○、乙○○、丁○○、丙○○、甲○○
    因本件車禍所受損害分別為1,012,076元、1,052,577元、1,
    118,427 元、1,152,022元及757,900元。
五、惟按「損害之發生或擴大，被害人與有過失者，法院得減輕
    賠償金額，或免除之。」民法第217條第1項定有明文，此規
    定係按損害之發生或擴大，受害人有過失者，若使加害人全
    負損害賠償之責任，似失諸過酷，應由法院斟酌情形，減輕
    或免除其賠償金額，即受害人有怠於適當之注意，或怠於避
    免損害及減少損害應盡之方法，而有過失者，亦同（見該條
    立法理由）。續查，本件車禍之發生，原告及被害人之過失
    同為肇事原因，各應負50% 之過失責任等情，均如前所述，
    是本院自應依民法第217條第1項之規定，並參酌前揭情事，
    認兩造各應負前述之過失比例，即減輕被告賠償原告戊○○
    、乙○○、丁○○、丙○○、甲○○之金額各為506,038 元
    、526,289元、559,214元、576,011元及378,950元，方不致
    使被告全負損害賠償責任而失之過酷。
六、再按「保險人依本法規定給付之保險金，視為加害人或被保
    險人損害賠償之一部分；加害人或被保險人受賠償請求時，
    得扣除之。」，強制險法第30條定有明文。經查，本件侵權
    行為，原告與被害人之父丑○○、母寅○合計7 人已領得強
    制險保險金合計1,500,000元，而依強制險法第11條第1、2
    項之規定，上開保險金應由上開7 人平分，即原告每人可分
    得214,286 元，此有原告所提之存摺附卷可稽（本院卷第39
    頁），揆諸首揭說明，即原告戊○○、乙○○、丁○○、丙○○、甲○○於本件得請求之賠償自應扣除上開已領得之強
    制險保險金，即本件得請求被告賠償之金額各為291,752 元
    、312,003元、344,928元、361,725元及164,664元。
七、從而，原告戊○○、乙○○、丁○○、丙○○、甲○○依據
    侵權行為之法律關係，請求被告應分別給付其等291,752 元
    、312,003元、344,928元、361,725元及164,664元，及均自
    收受起訴狀繕本之翌日即98年5 月10日起至清償日止，按週
    年利率5%計算利息之範圍，於法有據，應予准許；逾此部分
    之請求即無理由，應予駁回。
八、兩造均陳明願供擔保，聲請宣告假執行或免為假執行，經核
    原告勝訴部分，合於法律規定，爰分別酌定相當之擔保金額
    宣告之；原告其餘假執行之聲請，因訴之駁回而失所依據，
    不予准許。
九、訴訟費用負擔之依據：民事訴訟法第79條、第85條第1 項但
    書。
中    華    民    國    98    年    10    月    21    日
                  民事第二庭法  官  鍾啟煌
以上正本係照原本作成。
如對本判決上訴，須於判決送達後20日內，向本院提出上訴狀，
上訴臺灣高等法院（應按他造人數提出繕本）。
中    華    民    國    98    年    10    月    21    日
                            書記官  張國仁


司法院資訊處製作；財團法人民間司法改革基金會備份。
